最高法院刑事判決
                                  111年度台上字第1841號
上  訴  人  代號AD000-A108388B（真實姓名、年籍及住居所均
            詳卷）
選任辯護人  張進豐律師
            魯忠軒律師
            莊華瑋律師
上列上訴人因家暴妨害性自主案件，不服臺灣高等法院中華民國
110 年12月24日第二審判決（110年度侵上訴字第99號，起訴案
號：臺灣新北地方檢察署109 年度偵字第3509號），提起上訴，
本院判決如下：
    主  文
原判決關於代號AD000-A108388B有罪（即對未滿14歲之女子犯強
制猥褻叁罪）部分撤銷，發回臺灣高等法院。
    理  由
一、本件原判決維持第一審論處上訴人即卷內代號AD000-A10838
    8B對未滿14歲之A女（卷內代號AD000-A108388，下稱A 女）
    犯強制猥褻3 罪刑之判決，駁回其在第二審之上訴。固非無
    見。
二、惟查：
㈠、審理事實之法院，對於卷內被告有利及不利之直接、間接證
    據，應一律注意，詳為調查，綜合全案證據資料，本於經驗
    法則與論理法則以定其取捨，並將取捨證據及得心證之理由
    ，於判決內詳加說明，且不得將各項證據予以割裂，分別單
    獨觀察判斷。故證據雖已調查，但尚有其他足以影響結果之
    重要疑點或證據並未調查釐清，仍難遽為被告有利或不利之
    認定，否則即有調查職責未盡之違法。又刑事訴訟法第161
    條第1項規定：檢察官就被告犯罪事實，應負舉證責任，並
    指出證明之方法。所謂犯罪事實應依證據認定之，及檢察官
    之舉證責任，自須就各個獨立評價之行為，提出各自足以說
    服法院確認各行為均有罪之證據，不能籠統以本質上只能證
    明片段行為之證據資料，欲作為證明全部各行為之依據。而
    關於被告被訴分論併罰之多次犯行，法院憑以認定有罪之各
    項證據，尤須逐一印證、剖析，始足當之。至犯罪事實有關
    之時間、地點等事項，除有特殊情形外，固非犯罪事實之構
    成要件要素，然因該項記載旨在辨別犯罪之個別性，事涉案
    件是否業經合法審理而為判決效力所及，亦即是否為既判力
    所及範圍而受拘束，故必須要能特定審理之對象及範圍，以
    足供當事人對之為證據提出之主張及為事實與法律之辯論，
    否則自屬妨害被告訴訟上防禦權之合法行使。
　　原判決係認定上訴人於告訴人A 女就讀國小五年級至六年級
    或國小畢業後升國一前之暑假期間即民國103年或104年7月
    中旬，先後3 次在新北市○○區其住處（址詳卷）內，趁A 女
    與其同寢時，違反A女之意願，強行撫摸A女之胸部及下體等
    處，而對A女為強制猥褻行為得逞等情，並於理由內敘明A 
    女於偵查及第一審之證述遭強制猥褻之次數、過程等主要情
    節大部分一致，且有證人即上訴人之子C男、A女之母及另案
    （原審110年度侵上訴字第100號案，下稱另案）被害人D女
    之母分別於偵訊及第一審之證述（以上3 人之人別資料均詳
    卷），再佐以卷內其餘相關證據資料，可資為A女指證之補
    強證據，為其認定上訴人有上揭所犯強制猥褻各犯行之主要
    論據。惟上訴人始終否認有本件強制猥褻各犯行，而原判決
    既認上訴人上揭3次犯行間，犯意個別、行為互殊，應分論
    併罰，然就上開證據何以均足以補強A女指證上訴人所犯各
    次犯行，並未逐一剖析敘明其理由及所憑之依據，徒依A女
    僅陳述於其國小五年級升六年級或六年級升國中一年級前之
    「暑假7月中旬之某星期二、三、四之晚間至翌日凌晨之間
    」與上訴人同睡期間內上訴人所為3次且手法類似之性侵害
    犯行之籠統指訴，遽認上訴人有本件3次強制猥褻犯行，已
    嫌理由欠備。且依卷內資料及筆錄之記載：⑴A女就與上訴人
    同住期間及被強制猥褻時間、次數之指訴：於警詢時指稱：
    「（被上訴人妨害性自主幾次？）頻率蠻多的，我在幼稚園
    升國小一年級的時候因為經濟關係，跟媽媽開始借住B男（
    即上訴人，下同）家，直到107年11月才搬離」、「在103年
    7月的第三個禮拜……，大概晚上10點，當時我已經睡著了B男
    才要準備睡，我大概睡了半小時多，B男就開始摸我的下體
    ，他的手直接伸進去我的內褲摸……，我從星期一（103年7月
    14日）開始與B男一起睡覺，從星期二（同年月15日）的晚
    上到星期五（同年月18日）的晚上總共四個晚上（都）有發
    生……，我有在7月的第4個禮拜的星期一（同年月21日）下午
    向表哥C男求救，我跟他說B男很變態他一直摸我，C男就說B
    男才不會那樣，我還有跟表姐D女說這件事」（見第3509號
    偵查卷第14、15頁）；於偵查中係謂：「（與B男）從小一
    開始同住……，搬走時間我記得快五年級時搬走，搬走後在快
    （升）國三又搬回跟B男同住」（同上偵查卷第41頁）、「
    快要上國中前，A母當時上大夜班，B男之妻不喜歡有人跟她
    一起睡，我當時不敢一個人睡，所以我才跑去5樓跟B男、C
    男睡。時間上有點記不清楚，但是我對自己被害的時間印象
    在小六下、國中這段期間比較有印象」、「我記得是暑假，
    但究竟是小五升小六，還是小六升國一我記不起來」（同上
    偵查卷第43頁）；於第一審審理時則明確地證稱：「上訴人
    對我性騷擾，第一次發生的時間為小學六年級升國一的時候
    ，時間是晚上，在上訴人的房間，當時他的住址在新北市○○
    區○○路的住處」等語（見一審卷第105頁），顯與原判決所
    認定之犯罪時間已有齟齬。再對照C男於原審審理時所證：
    「A女大概是在我國一的時候，大約103年尾，到我家借住，
    A女居住期間將近一年，當時A女就讀國小五、六年級」等情
    （見原審卷第166至167 頁），足見A女所指述之借住上訴人
    處及被強制猥褻之時間似非前後一致，且與證人C 男所證期
    間亦未吻合。何況A女就何以事發後4、5年（報案時間係108
    年9月），於未有任何日記（A女自稱已銷燬）或特殊日子之
    情形下，仍能相距時日越久越能明確記得被強制猥褻之日期
    ，似與常情不符，再參以A 女就其之所以能記憶係陳稱「（
    警詢時表示，是103 年或104年7月14日禮拜一開始與上訴人
    一起睡覺，為何對此日期仍有印象？）這時A 母是上夜班的
    時間」（同上偵查卷第45頁），卻又表示：「A 母做夜班只
    有一個月，不過她很長的時間都會做夜班，A 母夜班持續時
    間我忘記」等語（同上偵查卷第43頁），對照A母於第一審
    審理時所證：（妳是否知道妳女兒晚上跑去跟上訴人睡覺？
    ）不知道，那時候我在越南；（妳女兒稱會跑去跟上訴人一
    起睡覺，是因為妳當時在上大夜班，有何意見？）那是後面
    ，前面我回越南等情（見一審卷第117頁），是A女指述「遭
    猥褻3次」之時間是否前後一致而無矛盾，尚有待商榷。⑵又
    上開A 女所陳關於「跑去5樓跟B男、C男睡」一節，對照C男
    於原審審理證稱：（你有印象在103年7月16日那天，你有跟
    A女、你爸爸（即B男）睡在同一張床上嗎？) 我沒什麼印象
    ，但我不可能會過來說要一起睡，因為我是一個滿獨立的人
    ，所以我不會跟爸媽說可不可以一起睡覺等語（見原審卷第
    163至164 頁），足徵A女所陳被猥褻時，C男曾與其及上訴
    人同睡一床，亦乏補強證據。準此，則原判決事實認定上訴
    人所為各犯行之時間、次數是否正確無訛，即有再予詳查釐
    清之必要，以確定其審理範圍。
㈡、被害人因其立場與被告相反，故其陳述之證明力顯較一般證
    人之陳述為薄弱，縱其陳述並無瑕疵，且前後一致，亦不得
    作為認定被告犯罪之唯一證據，仍須有補強證據以擔保其陳
    述之真實性，始得採為斷罪之依據。所謂補強證據，係指與
    待證事實具有相當程度關連性之證據，雖非以證明犯罪構成
    要件之全部事實為必要，然應佐證被害人所陳述之事實非屬
    虛構，足資保障其所陳事實之真確性，而無合理懷疑，方得
    為論罪科刑之依據。依卷內資料及筆錄之記載：⑴A母、A女
    及D母之證述，有關108年7月3日家族會議召開過程及情形（
    見原判決第16、17、22、23頁），雖為其等親身經歷之事實
    ，然上開家族會議除另案未在場之D女以電話擴音方式指陳
    遭上訴人如何加害外，A女被問及此事時雖情緒激動，然並
    未陳述上開事實之經過及次數，是其等所見聞者僅係A女之
    情緒反應，而關於上訴人上開各犯行，A女並未詳予指述上
    訴人如何對其加害之情形，是A母及D母所證除現場A女之失
    控外，並未見聞A女所經歷內容，且其等所證亦經上訴人當
    場否認相關之指訴，至於A女之證述及與D女之通訊軟體對話
    紀錄部分（同判決第20頁第9行至第21頁第22行），除各自
    陳述有關己身遭上訴人性侵害之情節，仍屬被害人之陳述外
    ，餘亦僅敘及相互詢問是否一起提告等情，是上開證據資料
    尚難認屬於與本案犯罪構成要件事實，具有關連性之證據，
    是否屬補強證據，尚非無疑。⑵上訴人就卷附A女與上訴人配
    偶間以通訊軟體LINE簡訊畫面截圖部分，於第一審已辯稱係
    因伊有跟伊太太說跟A女睡的時候有抱A女大腿，所以於伊太
    太質問伊到底有無對A女做過這件事時，我才沒有回答。……
    （若你沒有做，你為何不否認？）因為我以前有舔過D女下
    體，不敢否認，（若你沒有對A女做不禮貌的事情，為何你
    太太要傳簡訊幫你跟A女道歉，希望A女原諒你？）我太太跟
    A女的媽媽比較合的來，所以她知道我的事情以後，就希望
    她原諒我等語（見一審卷第163、164頁），倘若無訛，上訴
    人並未坦認有A女所指訴之上揭各次犯行，似尚難以上訴人
    之配偶於上開簡訊內傳送「妳（A女）姨丈（上訴人）希望
    得到妳的原諒」、「他（上訴人）現在也內疚不已」等文字
    ，遽認上訴人有A女所指之多次強制猥褻行為等情節之事實
    。又原判決未詳予細究，逕以上訴人之配偶主觀混同觀察之
    判斷及臆測，即認定上訴人經A女表示要對其性侵害案件提
    告後之情緒反應是「內疚不已」、「希望一切當沒發生過」
    、「希望可以得到A女的原諒」，且上訴人之配偶當面質問
    上訴人究竟A女之指訴是否真實時，上訴人之反應是「沒有
    回答」、「不敢否認」等情（見原判決第16頁第2至7行），
    遽認A女、A母、D母及上訴人配偶之證述暨上揭對話紀錄、
    簡訊內容均可資為A女指訴各次犯行之補強證據，容有違證
    據裁判法則。
㈢、屬於特別或專門知識經驗之事項，必須具有特別或專門知識
　　經驗，始足以正確判斷；倘事實審法院認為鑑定結果有欠明
　　瞭或不完備者，當應指明具體情況，命以書面或言詞補充報
    告、說明，或依刑事訴訟法第207條之規定，命增加人數或
    命他人繼續或另行鑑定，俾發現真實，以期毋枉毋縱。原判
    決以卷附新北市政府家庭暴力暨性侵害防治中心個案服務報
    告、被害人心理創傷評估及新北巿土城區○○身心診所等資料
    ，可以證明A女於案發後因經歷嚴重創傷後，所顯現出情緒
    低落，談及上訴人對其所為之性侵害時有情緒崩潰及哭泣等
    症狀或反應，其心理創傷評估有下列情形：對自己性侵害事
    件「非常」感到悲傷、「常常」感覺害怕、「常常」自責（
    責備自己，覺得這件事自己有錯）、「常常」覺得自己並沒
    有處理好這次的性侵害、「常常」覺得自己不應該先讓自己
    進入被性侵害的情境、當時的一些情境「非常」會在腦中突
    然浮現等症狀或反應等情（見一審卷第81至84頁），足資補
    強證明A女證詞之憑信性。惟卷查：依上揭諮商紀錄摘要及
    個案摘要報告所載，迄至109年9月17日止，就A女心理創傷
    評估僅1次。倘若A女上開指述屬實，則A女接受前揭諮商及
    調查時距本案犯罪時間（103或104年7月中旬某星期二至星
    期四）相隔已逾5至6年，且其所述遭強制猥褻期間亦與原判
    決認定時間有異，原判決在缺乏相關專業依憑下，逕認A女
    係因本件而有嚴重創傷之相關症狀及反應，已難謂允當。另
    上開○○身心診所函文中亦載稱：「依當日病歷所載，A女呈
    現重複（性）經歷（想法或惡夢）、迴避（只告知有創傷事
    件，不願深談細節）以及對自己和過往創傷事件抱持負面觀
    感等情緒與行為表現。當次診斷為未明示之憂鬱疾患與疑似
    創傷後壓力症」、「A女僅於本院就醫一次，如需更詳盡確
    認A女情緒行為表現與案件之因果關係，建議可於教學醫院
    進行精神鑑定」等語，上訴人並執此指摘第一審判決未依函
    文建議對A女進行精神鑑定為不當（見一審卷第85頁、原判
    決第29頁第8至11行），事涉專業，且攸關A女上開證言憑信
    性之判斷，倘認尚有疑義，非不得傳喚負責諮詢之心理師到
    庭說明或另行送請鑑定，以期詳實。原判決就此未詳加析究
    ，無視我國刑事訴訟法關於第二審上訴審係採覆審制，逕以
    上開精神鑑定，屬第一審依法調查證據職權之判斷（見原判
    決第29頁第20至22行），卻又於理由自行判斷「A女應有受
    性侵害後之創傷反應」（見原判決第22頁第12行、第23頁第
    12行），遽為上訴人有罪之認定，非無速斷之嫌，而難昭折
    服。
三、以上或為上訴意旨所指摘，或為本院得依職權調查之事項，
    而上述違背法令影響於事實之確定，本院無可據以為裁判，
    應認原判決關於上開部分有撤銷發回更審之原因。
據上論結，應依刑事訴訟法第397條、第401條，判決如主文。
中　　華　　民　　國　　111 　年　　10　　月　　26　　日
  　　　　        刑事第七庭審判長法　官  段  景  榕
　　　　　                        法　官  楊  力  進
　　　　　                        法　官  汪  梅  芬
　　                              法　官  宋  松  璟
　　                              法　官  沈  揚  仁
本件正本證明與原本無異
                                  書記官
中　　華　　民　　國　　111 　年　　11　　月　　1 　　日